臺灣雲林地方法院民事簡易判決
110年度簡字第83號
原      告  財團法人汽車交通事故特別補償基金


法定代理人  許永欽  
訴訟代理人  李黛麗  
被      告  楊興裕  

上列當事人間請求償還補償金事件，本院於民國110年7月15日言
詞辯論終結，判決如下：
    主      文
一、被告應給付原告新臺幣壹佰貳拾貳萬伍仟玖佰零陸元，及自
    一一○年三月十八日起至清償日止，按週年利率百分之五計
    算之利息。
二、原告其餘之訴駁回。
三、訴訟費用（減縮部分除外）由被告負擔十分之六，餘由原告
    負擔。
四、本判決原告勝訴部分得假執行。
    事實及理由
壹、程序方面：
一、按訴狀送達後，原告不得將原訴變更或追加他訴，但擴張或
    減縮應受判決事項之聲明者，不在此限，民事訴訟法第255
    條第1項第3款定有明文。本件原告起訴時請求被告應給付其
    新臺幣（下同）2,071,215元，及自支付命令送達之翌日起
    至清償日止，按週年利率百分之五計算之利息，嗣於民國11
    0年6月18日具狀將請求之金額減縮為2,014,000元，經核原
    告所為訴之變更屬聲明之減縮，與前開規定相符，應予准許
    。    
二、被告經合法通知，未於言詞辯論期日到場，核無民事訴訟法
    第386條各款所列情形，經依原告聲請，由其一造辯論而為
    判決。
貳、實體方面：
一、原告主張：
　㈠被告未領有普通自用小客車駕駛執照，仍於108年3月1日上午
    10時48分許，無照駕駛車牌號碼0000-00號自用小客車，沿
    雲林縣口湖鄉成龍村雲144縣道由西往東方向行駛，於行經
    該道路電線桿路燈編號071167號前之無號誌交岔路口（下稱
    系爭交岔路）時，本應注意行經無號誌交岔路口，應減速慢
    行，作隨時停車之準備，而依當時天候晴、日間自然光線、
    柏油路面乾燥、無缺陷、無障礙物、視距良好等客觀情狀，
    並無不能注意之情事，竟疏未減速慢行，適有訴外人即被害
    人王裕阿騎乘車牌號碼000-000號普通重型機車，沿被告左
    側之南北向無路名道路由北往南方向通過系爭交岔路口，亦
    有行經無號誌交岔路口，左方車未暫停讓右方車先行之過失
    ，二車遂發生碰撞（下稱系爭車禍），致王裕阿因而受有外
    傷性硬腦膜下出血，而有嚴重減損腦部中樞神經功能等身體
    或健康重大難治之傷害。被告所駕駛之自用小客車於系爭車
    禍發生時未依法投保強制汽車責任保險，王裕阿已依強制汽
    車責任保險法第11條第1項第1款、第27條第1項第1、2款、
    第40條第1項第2款及強制汽車責任保險給付標準第2條、第3
    條之規定，向原告請求補償，原告已依法給付王裕阿傷害醫
    療費用及失能補償金合計2,071,215元。
　㈡原告與被告就上開醫療給付71,215元成立訴訟外和解，和解
    金額為22,000元，惟被告僅給付8,000元，爰請求金額為2,0
    14,000元。
　㈢原告代位王裕阿請求之損害賠償項目及損失金額如下：
　　⒈王裕阿受領強制險醫療費用71,215元，因原告與被告就此
      部分已成立和解，惟被告尚未依約償還14,000元，故此項
      請求金額為14,000元。
　　⒉依中國醫藥大學北港附設醫院109年3月13日出具之診斷證
      明書所載，王裕阿因系爭車禍受有外傷性硬腦膜下出血，
      經手術治療後，日常生活全部無法自理，24小時均需專人
      照顧。而王裕阿於30年8月19日出生，系爭車禍時為78歲
      ，依內政部公布108年雲林縣簡易生命表之平均餘命仍有1
      0.42年。又依目前全日看護費以2,200元計算，王裕阿每
      月得請求之看護費為66,000元，依霍夫曼計算法扣除中間
      利息，核計其得請求看護費之金額為6,654,104元。
　　⒊王裕阿於系爭車禍發生時年齡雖為78歲，然其原本行動自
      如得騎乘機車，具備親近社會之行動能力，身體機能堪稱
      良好，因系爭車禍而無法正常行走活動，需長期臥床，喪
      失自理生活、享受天倫樂趣及親近社會之能力，堪認其身
      心受到極大之痛苦，故請求被告賠償200萬元之精神慰撫
      金。
　㈣原告已依強制汽車責任保險法之規定給付王裕阿補償金2,071
    ,215元，本件原告向被告請求2,014,000元，並未超過上開
    王裕阿得向被告請求之8,668,104元，原告自得全部代位向
    被告請求返還。為此依強制汽車責任保險法第42條第2項規
    定請求，並聲明：被告應給付原告2,014,000元，及自支付
    命令送達之翌日起至清償日止，按週年利率百分之五計算之
    利息。
二、被告未於言詞辯論期日到場，亦未提出書狀為任何聲明或陳
    述。　　　　
三、本院之判斷：
　㈠原告主張被告與王裕阿於前開時間、地點發生系爭車禍，致
    王裕阿受有外傷性硬腦膜下出血，而有嚴重減損腦部中樞神
    經功能等身體或健康重大難治之傷害等情，已據原告提出雲
    林縣警察局北港分局金湖派出所道路交通事故當事人登記聯
    單、道路交通事故現場圖、中國醫藥大學北港附設醫院診斷
    證明書為證（見支付命令卷第4-6頁），並有道路交通事故
    現場圖、道路交通事故調查表㈠、㈡及現場照片附於刑事警卷
    可稽（見本院卷第111-123頁）。另被告因系爭車禍所涉犯
    過失傷害致人重傷罪，被判處有期徒刑6月確定，亦經本院
    調取本院109年度交易字第8號刑事卷查明屬實，有上開刑事
    判決在卷可查（見本院卷第37-46頁），原告此部分主張，
    堪信屬實。
  ㈡被告與王裕阿之過失比例：
    ⒈按行經無號誌之交岔路口，應減速慢行，作隨時停車之準
      備；汽車行至無號誌之交岔路口，同為直行車或轉彎車者
      ，左方車應暫停讓右方車先行，道路交通安全規則第93條
      第1項第2款、第102條第1項第2款分別定有明文，被告駕
      車與王裕阿騎車均應注意遵守上開交通規定，負有前開注
      意義務。而系爭車禍發生時為日間自然光線、天候晴、柏
      油路面乾燥無缺陷、無障礙物且視距良好，並無不能注意
      之情事，有道路交通事故調查報告表㈠附於警卷可查（見
      本院卷第113頁），客觀上並無不能注意之情事。由道路
      交通事故現場圖及現場照片所示，肇事地點為無號誌之交
      岔路口，速限30公里，王裕阿所騎乘之機車為左方車，被
      告所駕駛之自用小客車為右方車。被告於系爭車禍發生當
      日警詢時陳稱：我沿雲144線由西向東直行，我看到王裕
      阿騎乘之機車從成龍村外小路騎過來未減速，當我發現危
      險時，我急踩煞車，該機車就撞上我駕駛的自用小客車等
      語（見本院卷第107頁），可見被告駕車行經系爭交岔路
      口時，並未採取可作隨時停車之準備，以防來不及閃避來
      車之危險，其應負過失之責任，已堪認定。又王裕阿騎乘
      之機車為左方車，倘若其騎車行經系爭交岔路時，有暫停
      讓右方車即被告之自用小客車先行，其再通過系爭交岔路
      口，應不致與被告發生碰撞事故，故王裕阿就系爭車禍之
      發生與有過失，亦堪認定。
    ⒉本件刑事案件於偵查中送交通部公路總局嘉義區監理所嘉
      雲區車輛行車事故鑑定會鑑定系爭車禍發生之肇事責任，
      鑑定結果認為：王裕阿駕駛普通重型機車，行經無號誌交
      岔路口，左方車未暫停讓右方車先行，為肇事主因；被告
      駕駛自用小客車，行經無號誌交岔路口，未減速慢行，作
      隨時停車之準備，為肇事次因，有交通部公路總局嘉義區
      監理所108年12月19日嘉監鑑字第1080266150號函檢送之
      鑑定意見書附於刑事偵查卷可稽（見本院卷第141-144頁
      ）。本院刑事庭再囑託交通部公路總局車輛行車事故鑑定
      覆議會鑑定肇事責任，結論同上開鑑定結果，復有交通部
      公路總局109年3月4日路覆字第1090010547號函檢送之覆
      議意見書附於本院刑事卷可按（見本院卷第147-150頁）
      。
    ⒊本院審酌被告與王裕阿上開過失情節，認為王裕阿就系爭
      車禍之發生，應負較重之肇事責任，其過失比例為十分之
      六，被告則應負擔十分之四之肇事責任。
  ㈢按汽車交通事故發生時，請求權人因事故汽車為未保險汽車
    ，未能依本法規定向保險人請求保險給付者，得於本法規定
    之保險金額範圍內，向特別補償基金請求補償：特別補償基
    金依第40條規定所為之補償，視為損害賠償義務人損害賠償
    金額之一部分，損害賠償義務人受賠償請求時，得扣除之；
    特別補償基金於給付補償金額後，得代位行使請求權人對於
    損害賠償義務人之請求權，但其所得請求之數額，以補償金
    額為限，強制汽車責任保險法第40條第1項第2款、第42條第
    1項、第2項亦有明文。查本件被告就系爭車禍之發生應負過
    失之責任，已詳述如前。又原告已依強制汽車責任保險法之
    規定賠付王裕阿傷害醫療費用71,215元及失能補償金200萬
    元，固有原告所提出之補償金理算書、匯出款單筆查詢及汽
    車交通事故特別補償基金收據暨行使代位權告知書在卷足憑
    （見支付命令卷第8-12頁）。惟兩造曾於108年9月24日就原
    告已給付王裕阿之傷害醫療費用71,215元部分成立和解，約
    定被告應給付原告22,000元，被告已給付原告8,000元，故
    有關傷害醫療費用部分原告得向被告請求之金額為14,000元
    。另原告已給付王裕阿失能補償金200萬元，是以原告依據
    強制汽車責任保險法第42條第2項之規定，代位王裕阿於2,0
    14,000元之範圍內，請求被告負損害賠償責任，核屬有據，
    惟其代位請求之數額有無理由，仍應以王裕阿對被告所得請
    求之損害賠償範圍為斷。
  ㈣按故意或過失，不法侵害他人之權利者，負損害賠償責任；
    汽車、機車或其他非依軌道行駛之動力車輛，在使用中加損
    害於他人者，駕駛人應賠償因此所生之損害；不法侵害他人
    之身體或健康者，對於被害人因此喪失或減少勞動能力，或
    增加生活上之需要時，應負損害賠償責任；不法侵害他人之
    身體、健康、名、自由、信用、隱私、貞操，或不法侵害其
    他人格法益而情節重大者，被害人雖非財產上之損害，亦得
    請求賠償相當之金額，民法第184條第1項前段、第191條之2
    前段、第193條第1項、第195條第1項前段分別定有明文。經
    查：
　　⒈醫療費用：
      原告主張王裕阿支出醫療費用14,000元部分，已據原告提
      出王裕阿之醫療收據為證（見本院卷第71-79頁），核計
      王裕阿所支出之醫療費用為179,789元，是原告此部分主
      張應屬有據。
　　⒉看護費用：
　　  ⑴原告主張王裕阿得向被告請求看護費用6,654,104元部分
        ，依原告所提出之診斷證明書所載（見本院卷第69頁）
        ，王裕阿於系爭車禍發生後經急診入住北港附設醫院進
        行手術，於108年3月18日轉至一般病房，108年4月5日
        出院；108年4月26日經門診住院，108年4月30日接受顱
        骨成形手術後轉入加護病房，108年4月30日轉至一般病
        房，108年5月9日出院。本院審酌王裕阿因系爭車禍受
        有外傷性硬腦膜下出血，其接受硬腦膜下血腫移除手術
        、顱骨移除減壓併顱內壓監視器置入手術及顱骨成形手
        術後轉至一般病房期間，應有需專人照料生活起居之必
        要。而其入住一般病房時間為33日，以目前每日看護費
        約2,200元之行情計算，王裕阿於住院期間得請求之看
        護費金額為72,600元（計算式：33日×2,200元＝72,600
        元）。
　　  ⑵又依前開診斷證明書之醫師囑言欄記載王裕阿之日常生
        活無法自理，24小時均需專人照護，足認王裕阿自108
        年5月10日即出院翌日起至其平均餘命為止，均需專人
        全日照護，但所需照護之程度不若手術後在醫院住院一
        般，僅需聘請外籍勞工照料生活起居即可。而王裕阿係
        於30年8月19日出生，於108年5月10日年滿77歲，依雲
        林縣108年女性簡易生命表所示，其平均餘命尚有12.21
        年（見本院卷第93頁）。再者，雇主直接聘僱外國人當
        家庭看護工作、家庭幫傭工作，每月薪資雖由勞雇雙方
        自行協商約定，但不得低於17,000元（泰國籍家庭看護
        工作、家庭幫傭工作不得低於勞動基準法所定基本工資
        ，見本院卷第189-191頁），從110年1月1日起基本工資
        調漲為24,000元，依此標準計算，再依霍夫曼計算方法
        扣除中間利息，則王裕阿一次可請求之看護費用為2,79
        9,752元（見本院卷第193頁）。
　　  ⑶綜上，王裕阿得請求被告賠償之看護費用為2,872,352元
        （計算式：72,600＋2,799,752＝2,872,352）。
    ⒊精神慰撫金：
　　　按慰藉金之賠償須以人格權遭遇侵害，使精神上受有痛苦
      為必要，其核給之標準固與財產上損害之計算不同，然非
      不可斟酌雙方身分資力與加害程度，及其他各種情形核定
      相當之數額（最高法院51年度台上字第223號判決意旨參
      照)。故慰撫金之金額是否相當，自應依實際加害情形與
      被害人所受之痛苦及雙方之身分、地位、經濟狀況等關係
      決定之。王裕阿因系爭車禍而受有前述傷害，其精神上受
      有痛苦可堪認定，爰審酌王裕阿之受傷程度、情節、受傷
      時年滿77歲，及被告於本院刑事庭審理時陳稱其教育程度
      為國中，從事養魚工作，1年收入約幾十萬元，小孩均已
      成年等語（見本院卷第184頁），並參酌王裕阿與被告之
      財產資力（見本院卷存置袋）暨雙方之身分、地位、經濟
      狀況、被告上開加害情形等一切情狀，認為王裕阿得請求
      之精神慰撫金應為120萬元。
    ⒋合計，王裕阿因系爭車禍所受損害金額為4,086,352元（計
      算式：醫療費用14,000元＋看護費用2,872,352元＋精神慰
      撫金120萬元＝4,086,352元）。
  ㈤按損害之發生或擴大，被害人與有過失者，法院得減輕賠償
    金額，或免除之，為民法第217條第1項所明定。此規定之目
    的在謀求加害人與被害人間之公平，倘受害人於事故之發生
    亦有過失時，由加害人負全部賠償責任，為免失諸過苛，是
    以賦與法院不待當事人之主張，減輕其賠償責任或免除之職
    權。換言之，基於過失相抵之責任減輕或免除，非僅為抗辯
    之一種，亦可使請求權全部或一部為之消滅，故裁判上得以
    職權斟酌之（最高法院54年度台上字第2433號、86年度台上
    字第1178號判決意旨參照）。經查，系爭車禍之發生，被告
    固有未減速慢行，作隨時停車準備之過失，而王裕阿騎車行
    經系爭交岔路口時，左方車未暫停讓右方車先行，其就系爭
    車禍事故之發生亦與有過失，已如前述。本件既經審酌被告
    與王裕阿之過失情節，認應由被告負擔十分之四之過失責任
    ，自應依此比例減輕被告應負之賠償責任。又王裕阿於系爭
    車禍發生時未戴安全帽，有道路交通事故調查報告表㈡及雲
    林縣警察局舉發違反道路交通管理事件通知單在卷可明（見
    本院卷第115、129頁）。而王裕阿因系爭車禍致頭部受有外
    傷性硬腦膜下出血之傷害，有原告提出之診斷證明書可證（
    見支付命令卷第6頁），可見王裕阿未依道路交通安全規則
    第88條第1項第5款之規定戴安全帽，與其所受傷害間有相當
    因果關係，王裕阿就其所受損害之擴大，亦與有過失。本院
    審酌王裕阿所受傷勢及其後復原之情形，認為應再減輕被告
    十分之一之過失責任，即被告應負擔之損害賠償責任比例為
    十分之三，依此比例計算後，王裕阿得請求被告賠償之金額
    為1,225,906元（計算式：4,086,352×3/10＝1,225,905.6，
    元以下四捨五入）。
  ㈥按給付無確定期限者，債務人於債權人得請求給付時，經其
    催告而未為給付，自受催告時起，負遲延責任，其經債權人
    依督促程序送達支付命令者，與催告有同一之效力；遲延之
    債務，以支付金錢為標的者，債權人得請求依法定利率計算
    之遲延利息；應付利息之債務，其利率未經約定，亦無法律
    可據者，週年利率為百分之五，民法第229條第2項、第233
    條第1項前段、第203條分別定有明文。本件原告請求被告賠
    償之金額，未定有給付之期限，則原告請求自支付命令送達
    被告之翌日即110年3月18日（見支付命令卷第21頁）起至清
    償日止，按週年利率百分之五計算之遲延利息，並未逾上開
    規定之範圍，亦無不合，應予准許。
五、從而，原告依據強制汽車責任保險法第42條第2項及侵權行
    為之法律關係，請求被告給付其1,225,906元，及自110年3
    月18日起至清償日止，按週年利率百分之五計算之利息部分
    ，為有理由，應予准許。原告超過上開金額之請求，則無理
    由，應予駁回。
六、本件原告勝訴部分係適用簡易程序所為被告敗訴之判決，依
    民事訴訟法第389條第1項第3款規定，應依職權宣告假執行
    。　　　　　　　
七、本件為判決之基礎已臻明確，兩造其餘之攻擊或防禦方法及
    證據，經本院斟酌後，認為均不足以影響本判決之結果，亦
    與本件爭點無涉，自無逐一詳予論駁之必要，併此敘明。
八、訴訟費用負擔之依據：民事訴訟法第79條。　　
中　　華　　民　　國　　110 　年　　7 　　月　　29　　日
                  民事簡易庭    法  官  蔡碧蓉

以上正本係照原本作成。
如對本判決上訴，須於判決送達後20日內向本院提出上訴狀（須
附繕本）。如委任律師提起上訴者，應一併繳納上訴審裁判費。
中　　華　　民　　國　　110 　年　　7 　　月　　29　　日
                                書記官　鄭蕉杏